【裁判字號】    90,上訴,473
【裁判日期】    900517
【裁判案由】    妨害自由
【裁判全文】
臺灣高等法院臺南分院刑事判決            九十年度上訴字第四七三號  Ａ
      上  訴  人  臺灣台南地方法院檢察署檢察官
      被      告  丙  ○  ○
      右  一  人
      選任辯護人  查  名  邦  律師
      被      告  甲  ○  ○
右上訴人因妨害自由案件，不服臺灣臺南地方法院八十九年度訴字第一一一二號中華
民國九十年二月十九日第一審判決（起訴案號：臺灣臺南地方法院檢察署八十九年度
偵字第七二三七號），提起上訴，本院判決如左：
      主      文
上訴駁回。
      理      由
一、公訴意旨如起訴書所載（如附件）。
二、訊據被告丙○○、乙○○均堅決否認有何私行拘禁之情事，被告丙○○辯稱：伊
    在第二天凌晨時進入當鋪，雖然有看見丁○○，但伊並不知發生什麼事，後來是
    因為接到派出所電話，伊才知道此事等語；被告乙○○辯稱：因為丁○○一直不
    肯把車子還給當鋪，伊才會要求丁○○必須有一個解決之道，好讓伊對公司交代
    ，但是這三天，丁○○一直在公司不離開，也不接受有人關於解決方案之提議，
    當鋪人員也未對丁○○加以看管，丁○○也可以打電話，也可以買東西，伊等根
    本沒有妨害丁○○自由等語；被告甲○○辯稱：伊根本沒有侵入丁○○的住宅，
    而是丁○○之前有吃安眠藥之記錄，所以擔心之餘，才請鎖匠開鎖進去，至於當
    鋪之人，之前根本不認識，伊只是怕丁○○不還錢，必須由伊負起責任，所以才
    一起去關心丁○○，但根本沒有共謀要拘禁丁○○妨害其自由等語。
三、本件公訴人認被告丙○○、乙○○、甲○○三人涉有右揭犯罪，係以告訴人丁○○之指訴，以及證人即當日據報前往「聯光當鋪」救人之警員王震蘇之證述為其
    論據。
四、經查：
（一）按刑法第三百零二條之保護法益是「被害人潛在的行動可能性」，而對於被害
      人所為之拘禁及其他非法方法都是在「未得到被害人之同意」作為構成要件要
      素，因此若有人同意放棄其行動自由，固定在某定點而不願有其他行動之意思
      ，則對於其「改變地點之意思自由」便無侵害之可能。
（二）查本件告訴人丁○○於八十九年六月十三日凌晨至聯光當鋪一樓接待室起至同
      年六月十五日十九時許，期間雖均留置於前開當鋪接待室座椅上，然經原審當
      庭勘驗前開當鋪同步錄影內容中顯示：於六月十三日二十二時零分三十六秒時
      ，告訴人之友人正與告訴人商量還錢事宜，且告訴人座椅往前約三個辦公桌長
      距離，即是大門，而大門並未由內上鎖，仍保持正常自動化狀態；又於同年月
      日二十二時四分十二秒，告訴人第一位朋友（身穿白色上衣、紅色短褲），自
      由進出大門數次，且手持大哥大與外界聯絡聯繫；於同年月日二十二時十五分
      三十五秒，告訴人第二位友人進入當鋪；於同日二十三時五十八分三秒，被告
      甲○○與其表姊一同進入當鋪；於同年六月十四日凌晨三時三十一分二十五秒
      ，告訴人第三位友人入內，告訴人並與之聊天，且該位友人並再次外出為告訴
      人買飲料等情（參見原審九十年二月五日審理筆錄），此徵諸證人即當日據報
      前往現場處理本件之警員王震蘇於偵查中證述：警方是在六月十五日接獲一不
      詳女子電話報案，指稱其女兒遭錢莊綁在當鋪內，迨警方進入現場，並未發現
      任何違禁物品，且被告乙○○當時人在樓上等語（參見偵查卷第六十四頁正面
      、背面）互核相符，是被告三人並未施加不法強制力影響告訴人行動自由之決
      定。況衡諸常情，若告訴人果遭限制其行動自由，則其於六月十三日當天進入
      當鋪後，仍得自由與外界聯繫，且期間與友人交往頻繁，焉有不對外求援之理
      ？是告訴人既基於其自由意思決定停留當鋪達數日之久，則被告三人所辯未妨
      害告訴人自由等語自堪採信。告訴人與聯光當鋪間之債務不履行事宜，致告訴
      人留滯當鋪未歸，以商討如何還債一事，即與刑法第三百零四條之構成要件有
      間，而非刑法所加以處罰之對象。復查無其他積極證據，足證被告三人確有公
      訴人所指之妨害自由犯行，本件既不能證明被告三人犯罪，依法自應諭知無罪
      判決。
五、原審以不能證明被告犯罪，諭知被告無罪，核無不合。檢察官上訴意旨（一）本
    件告訴人丁○○係從自宅中，遭被告等強行押走，因而心生畏懼，不得不依被告
    等要求，留置於聯光當鋪等情均未加以審酌，即憑被告等所提片段之錄影帶，率
    認被害人係出於自願？（二）告訴人遭拘禁於聯光當鋪時問長達六十六小時，被
    告等所提出之錄影帶根本非告訴人在該當鋪之全部時間，被告等自可於其他時間
    或與告訴人至高雄尋車之機會對告訴人施以精神上之強制。（三）、原審又以告
    訴人果遭限制其行動自由，則其何以不利用與外界聯繫之機會求援。惟查，告訴
    人得以重獲自由，本係由不詳之女子向警報案，經警前往聯光當鋪查看所致，亦
    經警員到庭證述在卷，原審就此所為之推論，即有矛盾。又本件若如被告等所辯
    ，僅要求告訴人於當鋪內打電話籌錢還款，告訴人隨時可自由離去，則告訴人於
    家中打電話即可，何須於當鋪中打電話停留六十六小時？又如是告訴人所自願，
    則又何須打電話向外界求援？然本件告訴人於六月十三日當天進入當鋪後，仍得
    自由與外界聯繫，且期間與友人交往頻繁，難認被告三人妨害告訴人自由。公訴
    人以推測之詞，認定被告對告訴人施以精神上之強制，尚非有據。另告訴人有機
    會自由與外界聯繫，前已論述，與本案係由不詳之女子向警報案事實間，非具有
    必然關係。又告訴人於本院供述被告乙○○、甲○○進入其住處並未使用暴力拉
    其外出，而係其若不出去，他們不走，只好一起去，沒有硬將其拉上車等語，益
    見被告等並未妨害告訴人自由。檢察官上訴指摘原判決不當，為無理由，應予駁
    回。
六、據上論斷，應依刑事訴訟法第三百六十八條，判決如主文。
本案經檢察官蘇南桓到庭執行職務。
中    華    民    國      九十      年      五      月        十七      日
                                  臺灣高等法院臺南分院刑事第二庭
                                      審判長法官  游    明    仁
                                            法官  陳    清    溪
                                            法官  蘇    重    信
右正本證明與原本無異。
如不服本判決，應於判決送達後十日內向本院提出上訴狀，其未敘述理由者並應於提
出上訴狀後十日內向本院補提理由書（應附繕本)。
                                      法院書記官  李    珍    鳳
中    華    民    國      九十      年      五      月        十八      日


司法院資訊處製作；財團法人民間司法改革基金會備份。
